【裁判字號】    95,台上,2416
【裁判日期】    950504
【裁判案由】    過失致人於死
【裁判全文】
最高法院刑事判決            九十五年度台上字第二四一六號
    上  訴  人  甲○○
    選任辯護人  余鐘柳律師
上列上訴人因業務過失致人於死案件，不服台灣高等法院中華民
國九十二年八月二十日第二審更審判決（九十二年度交上更(一)字
第二號，起訴案號：台灣台北地方法院檢察署八十八年度偵字第
一一五二二號），提起上訴，本院判決如下：
    主  文
原判決撤銷，發回台灣高等法院。
    理  由
本件原判決認定上訴人係大有巴士股份有限公司（下稱大有公司
）所僱用之大客車司機，平日以駕駛車號ＡＦ－０八三號大客車
載運乘客為業，為從事駕駛業務之人，民國八十八年五月二日上
午七時二十分許，上訴人駕駛上開大客車（二０三號公車）沿台
北市○○路由東往西方向行駛，至台北市○○區○○路四段三一
一號附近之該路公車「新聚里」招呼站上下乘客後，因其行向之
八德路本設有三個車道，斯時之外側車道因有其他車輛違規併排
停車，中間車道又有其他車輛行駛，上訴人乃駕駛上開大客車沿
最內側車道繼續往前行駛，迨行駛至八德路四段、東興街口附近
時，適有許維承騎乘車號ＡＣ－四八八號重型機車後載李柏威沿
八德路由西往東方向行駛，許維承本應注意八德路於該路段東往
西及西往東各三個車道中間以雙黃實線劃分，在該劃有分向限制
線之路段，不得駛入來車之車道內，而依當時情形又非不能注意
，許維承竟將其所騎乘機車逆向駛入上訴人所駕駛之大客車車道
內，上訴人見狀亦本應注意汽車行駛時，駕駛人應注意車前狀況
，並隨時採取必要之安全措施及在劃有分向限制線之路段，不得
駛入來車之車道內，而依當時情形，又非不能注意，上訴人竟未
採取必要之安全閃避措施，如將其所駕駛汽車在其所行駛車道煞
停，竟將其所駕駛汽車逆向駛入八德路西往東方向之內側車道以
求閃避許維承所逆向騎乘之機車，而許維承見上訴人所駕駛汽車
作如上閃避動作，亦將其所騎乘機車駛回八德路西往東方向最內
側禁行機車之車道後緊急煞車，許維承並因此緊急煞車使機車失
控而人車倒地，其與李柏威及其所騎乘機車往前滑行約七點五公
尺後，撞及已停於八德路西往東最內側車道之上訴人所駕駛公車
前車頭，李柏威經送醫急救後延至八十八年五月二日下午二時四
十分許，因氣胸併腹腔出血、胸腹部外傷不治死亡，上訴人於肇
事後，於台北市政府警察局交通警察大隊松山分隊員警劉士湧前
往現場處理時，在其上開犯行未為任何有偵查犯罪職權之公務員
已知悉前，不逃避接受裁判而當場向警員劉士湧自首承認其為肇
事人等情，因而撤銷第一審諭知上訴人科刑之判決，改判論處上
訴人從事業務之人，因業務上之過失致人於死罪刑，固非無見。
惟查：(一)、原判決認定許維承將其所騎乘機車駛回八德路西往東
方向最內側禁行機車之車道後緊急煞車，因而致機車失控而人車
倒地，許維承、李柏威及其所騎乘機車往前滑行約七點五公尺後
，撞及已停於八德路西往東最內側車道之上訴人所駕駛公車前車
頭，李柏威因氣胸併腹腔出血、胸腹部外傷不治死亡等情，似認
李柏威於許維承機車緊急煞停失控滑倒後，亦與上訴人所駕駛之
公車前車頭發生碰撞，惟上訴人於原審辯稱本案係許維承行至東
興街口時欲左轉而逆向行駛，惟因路況不熟反悔，殆欲回原行駛
車道，突見上訴人公車前來，一時慌張失控，造成李柏威倒地撞
及地面所致，證人江裴倫於原審亦證稱機車後坐者倒在路中央，
沒有碰到機車跟公車，原判決未說明其認定李柏威與公車碰撞之
依據，且就上訴人所為上開辯解及證人江裴倫之證詞亦未說明不
足採信之理由，非無判決不備理由之違誤。(二)、道路交通安全規
則第九十四條第三項規定：汽車行駛時，駕駛人應注意車前狀況
及兩車併行之間隔，並隨時採取必要之安全措施。所謂採取必要
之安全措施，應依案發當時之狀況客觀衡量是否符合必要性及合
理性，如行為人為防止交通事故之發生已採取必要及合理之安全
措施，即應認其已盡該條項之注意義務，不能以行為人已採取安
全措施後始發生而為其無法注意之新事實衡量行為人是否已盡其
注意義務。原判決以上訴人已在四十公尺前發現許維承騎乘機車
逆向行駛至其所行駛之車道，縱其所駕駛公車右側中間車道有其
他車輛行駛，以致其無法駛入中間車道閃避，其仍應有相當之時
間採取必要之安全措施如將其所駕駛公車在其原所行駛車道煞停
，迨許維承返回其所行駛車道並通過上訴人所駕駛公車後再繼續
行駛即為最安全之閃避措施，上訴人未採取此閃避措施，致使本
件事故發生，而難辭過失之責，為認定上訴人有過失之論據，然
當時上訴人與許維承係對向行駛，上訴人與許維承之車速為何？
上訴人與許維承於事故發生後車輛位置如何？現場遺留之跡證為
何？如綜合當時之環境客觀觀察，上訴人突見許維承侵入其車道
時，已呈急迫之狀態，則能否認其並未盡到注意義務？又許維承
既係在上訴人將車駛入西向東車道後，始亦將機車騎回西向東車
道，該舉動能否認上訴人在未採避煞措施之前即應考慮之內，而
認為上訴人應注意而未注意之事項？此攸關上訴人是否應負本案
過失責任，原判決未詳為審酌，遽認上訴人未採取將其所駕駛汽
車在其所行駛車道煞停之必要安全閃避措施，而認上訴人有過失
，尚嫌速斷，並有應於審判期日調查之證據未予調查之違誤。以
上或為上訴意旨所指摘，或為本院得依職權調查之事項，應認原
判決有撤銷發回更審之原因。
據上論結，應依刑事訴訟法第三百九十七條、第四百零一條，判
決如主文。
中    華    民    國  九十五  年    五    月    四    日
                      最高法院刑事第七庭
                          審判長法官  呂  潮  澤
                                法官  吳  昆  仁
                                法官  孫  增  同
                                法官  趙  文  淵
                                法官  吳      燦
      本件正本證明與原本無異
                                      書  記  官
中    華    民    國  九十五  年    五    月    十    日
                                                  Ａ


司法院資訊處製作；財團法人民間司法改革基金會備份。
